【裁判字號】    93,訴,2547
【裁判日期】    950420
【裁判案由】    損害賠償
【裁判全文】
臺灣高雄地方法院民事判決              93年度訴字第2547號
原      告
即反訴被告  庚○○
訴訟代理人  周村來律師
            周元培律師
被      告
即反訴原告  己○○
訴訟代理人  張清雄律師
            江雍正律師
            許乃丹律師
複 代 理人  黃淑芬律師
            羅鼎城律師
當事人間損害賠償事件，本院於民國95年4月6日言詞辯論終結
，判決如下：
  主  文
被告應給付原告新台幣拾玖萬陸仟壹佰陸拾陸元，及自民國93
年10月20日起至清償日止，按週年利率5%計算之利息。
原告其餘之訴駁回。
訴訟費用由被告負擔50%，餘由原告負擔。
原告勝訴部分得為假執行，但被告如以新台幣拾玖萬陸仟壹佰
陸拾陸元供擔保後，得免為假執行。
原告其餘假執行之聲請駁回。
反訴被告應給付反訴原告新台幣貳萬貳仟肆佰元，及自民國95年
1月11 日起至清償日止，按週年利率5%計算之利息。
反訴原告其餘之訴駁回。
反訴訴訟費用由反訴被告負擔50%，餘由反訴原告負擔。
反訴原告勝訴部分得為假執行，但被告如以新台幣貳萬貳仟肆佰
元供擔保後，得免為假執行。
反訴原告其餘假執行之聲請駁回。
  事實及理由
甲、本訴部分：
一、按訴狀送達後，原告不得將原訴變更，但減縮應受判決事項
    之聲明，及被告於訴之變更無異議，而為本案之言詞辯論者
    ，不在此限，民事訴訟法第255 條第1 項第3 款及第2 項分
    別定有明文。原告起訴聲明被告應給付新台幣（下同）1,67
    9,000 元，嗣於起訴後減縮請求精神上損害200,000 元，而
    變更訴之聲明為請求被告給付1,479,000 元，被告對其訴之
    變更並無異議而為本案之言詞辯論，參諸前開說明，原告所
    為訴之變更自應准許。
二、原告主張：被告於民國93年7 月28日13時30分許駕駛E4-680
    6 號自用小客車行駛在國道1 號北上343 公里又200 公尺處
    ，因超車不當而撞及伊所駕駛之2D-9767 號自用小客車，因
    而受有：(一)汽車修復（含拖吊）費用：新台幣（下同）1,03
    2,000 元。(二)交通費用：因車輛修復期間即93年8 月1 日起
    至同年9 月30日止無法使用汽車所支出之交通費47,000元。
    (三)交易貶值價額：400,000 元之損害。為此，爰依侵權行為
    之法律關係，聲明請求：(一)被告應給付原告1,479,000 元，
    及自起訴狀繕本送達之翌日起至清償日止，按週年利率5%計
    算之利息。(二)願供擔保請准為假執行之宣告。
三、被告則以：本件車禍發生前，伊原本駕駛E4-6806 號自用小
    客車行駛在國道1 號內側車道，但原告駕駛2D-9767 號自用
    小客車未打方向燈快速從外側車道切入內側車道後，即急踩
    煞車致險象環生，伊為避免危險發生，遂將車切換至外側車
    道處，惟原告仍數度以同樣方式逼迫伊急踩煞車。俟伊行駛
    至內側車道時，原告忽然以2D-9767 號自用小客車車頭左側
    撞擊伊之自用小客車右側車體，致車身被推往左邊中央分隔
    島處，因而擦撞到水泥護欄，但原告仍未鬆手，繼續將車靠
    左推擠伊車，導致2 車均雙雙失控拋往右側，於撞及外側車
    道路肩處之水泥護欄後才停下。本件車禍原告應負全部之肇
    事責任，伊自毋須賠償。縱伊與有過失，亦應按過失責任比
    例計算賠償金額。至於原告請求之拖吊費用、交通費用均非
    必要支出；修復費用應扣除折舊；另因原告並未實際出售其
    車，故無交易貶值之事實存在，且上開費用之請求均屬過高
    。故聲明：(一)原告之訴駁回。(二)如受不利判決願供擔保請准
    免為假執行之宣告。
三、兩造於93年7 月28日13時30分許各自駕駛2D-9767 號、E4-6
    806 自用小客車在國道1 號北上343 公里又200 公尺處發生
    車禍，致前開自用小客車均受有損害之事實，為兩造所不爭
    執，並有道路交通事故現場圖、道路交通事故調查報告表、
    談話紀錄表各1 份及現場照片32幀在卷可稽，堪信為真實。
    原告主張被告應負擔本件車禍之全部肇事責任，故請求賠償
    1,479,000 元等語，則為被告執前詞置辯。故本件兩造爭執
    要點在於：(一)本件車禍之肇事責任歸屬？(二)原告請求被告賠
    償之項目及數額是否妥適？分述如下。
四、本件車禍之肇事責任歸屬？
(一)、車禍現場即國道1 號北上343 公里處，車道劃分為內、外側
    車道及路肩，於車禍發生前，原告係行駛在外側車道，被告
    行駛在內側車道，兩車撞擊位置，在道路內、外側車道之間
    ，車禍發生後，兩車均各自原行駛之內外側車道，失控向前
    行至撞及國道1 號北上343 公里又200 公尺之路肩處停止，
    原告之2D -9767號汽車位於路肩之南側，被告之E4-6806 號
    汽車位在路肩北側，此觀諸前開道路交通事故現場圖及現場
    照片至明，且兩造均自認上情非虛，堪予認定。
(二)、兩造何以在國道1 號北上343 公里處內側及外側車道間發生
    車禍？固據原告主張係因被告超車不當云云；被告抗辯是因
    先前的行車糾紛，原告先自內側車道撞擊其所駕駛之E4-680
    6 號自用小客車所致云云，然均為他造否認。經查：
、被告抗辯兩造先前有行車糾紛之事實，業據證人即被告所有
    之E4 -6806號自用小客車乘客丁○○到場證陳：我們剛過岡
    山收費站行駛在內側車道，原告駕駛的汽車突然行駛在我方
    車前並且減速，我們就跟著減速，接著我們就走外側車道超
    過原告的車子，再切入到內側車道，對方也從內側車道走外
    側車道行駛到我方車前並減速，如此情形有很多次等語（詳
    卷第165 頁）。核與證人即先後前往現場處理車禍之員警丙
    ○○、乙○○、壬○○、辛○○結證陳稱：我們到的時候詢
    問雙方，雙方均表示於車禍前因互不相讓而有行車糾紛致心
    生不滿，於發生車禍後，才下車打架；雙方均曾口述2 車有
    互相追逐等語（詳偵查卷第18頁及本院卷第198 頁、第199
    頁）相符，本院認證人丙○○等人均屬依法執行公務之人員
    ，與兩造並無任何嫌隙、利害關係，亦無偏坦任何一方之必
    要，其證詞較為客觀可信，故被告抗辯兩造於車禍發生前確
    曾發生行車糾紛之事實，堪予認定。雖被告及證人丁○○之
    證詞，為原告所否認，並經證人戊○○到場證陳：2 車於車
    禍發生前並沒有相互追逐及行車糾紛云云，惟其等所述，核
    與前開事證未符，故難認為可採。
、兩造於車禍發生前，因行車糾紛，故藉由超車、行至他車車
    道前處急踩煞車之方式，宣洩心中不滿情緒，已如前述，故
    2 車同向行駛時，確有彼此任意變換車道超越他車，互不相
    讓之駕駛行為，自堪認定。至於2 車發生踫撞原因，業據前
    開證人丁○○證陳：最後一次原告的車身逼近我方車副駕駛
    座位置，因此逼近踫撞到我方車的右側等語（詳卷第165 頁
    ），核與卷附照片被告之E4-6806 號車受損情形為右側副駕
    駛座處的車門飾條，掉落在國道1 號高速公路北上343 公里
    靠近中央分隔島處，而該車左側前後輪胎均留有與中央分隔
    島紐澤西護欄擦撞之痕跡；且兩造車身撞擊點位置，均呈現
    車身前側撞擊處受損最嚴重，再延伸刮擦痕至車身後側處等
    拍攝畫面相符。進一步而言，兩造車身之撞擊處呈車前側自
    後延伸之刮擦痕跡，且其等駕車前均有任意變換車道，互不
    相讓之駕駛行為，從而本件車禍係因兩造駕車任意變換車道
    ，未保持安全距離超越他車始發生踫撞之事實，堪予認定。
(三)、按汽車在行駛途中，不得驟然或任意變換車道，如欲超越前
    車或變換車道前，應先顯示方向燈告知前後車輛，並保持安
    全距離及間隔，方得超越或變換車道，高速公路交通管制規
    則第11條定有明文。兩造均考領有適當之駕駛執照，對上開
    行車安全管制規定自難諉為不知，惟其等竟因行車糾紛，藉
    由相互超越，行至他方車道前急踩煞車，以宣洩心中不滿方
    式，而疏未注意超越他車應保持安全間距，不得驟然或任意
    變換車道之規定；且依渠等知識、經驗、能力之主觀條件，
    及現場天候、道路狀況等客觀環境，復無不能注意之情事，
    卻均未遵循上揭管制規定，因而發生本件車禍，故其等之駕
    駛過失，均與車禍發生之結果間，具有相當因果關係，灼然
    自明。雖本件車禍，經警方於道路交通事故調查報告表初步
    處理研判，係被告超車不當所致，惟警方之初步研判，僅係
    依2 車最後的停留結果及煞車痕等跡證憑斷，業據證人丙○
    ○證陳明確（詳卷第164 頁），並未慮及2 車駕駛人之駕駛
    行為、撞擊位置及痕跡等證據資料，故本院認警方之初步研
    判，並非完整，而未全然遽採，應予敘明。而兩造上開過失
    ，均為本件車禍之發生原因，依現存之證據資料，渠等過失
    責任實難分軒輊，自應認以各負擔50% 為適當。
五、原告請求被告賠償之項目及數額是否妥適？
    按「因故意或過失，不法侵害他人之權利者，負損害賠償責
    任」、「不法毀損他人之物者，被害人得請求賠償其物因毀
    損所減少之價額」。民法第184 條第1 項前段、第196 條分
    別定有明文。被告過失加害之行為，造成原告所有之2D-976
    7 號汽車毀損，已如前述，從而其依前開規定請求被告應負
    損害賠償責任，自屬有據。茲就原告請求賠償之項目及數額
    ，是否妥適，分述如後：
(一)、修復（含拖吊）費用：原告主張支出包括拖吊費用12,000元
    ，車輛維修費用1,020,000 元，共1,032,000 元之事實，業
    據提出道路救援簽單1 紙及估價單12紙為證。經查：
、拖吊費用部分：考諸本件車禍地點位處國道高速公路，且原
    告車輛受損狀況，已難再行駛前往維修處所修復，自有僱請
    他人拖吊至適當場所之必要，此觀諸現場照片確有拖吊車輛
    在現場等候至明。參以原告之住居所及生活重心均在台北縣
    市，對於車輛維修場所之信賴及維修狀況之掌握，自以選擇
    其最便利之處所為宜，故其主張車禍發生後，支出2D-9767
    號汽車自高雄縣阿蓮鄉至台北縣中和市之拖吊費用12,000元
    ，核屬其回復原狀所為之必要支出，應予准許。
、修復費用部分：原告所有之2D-9767 號自用小客車，係依總
    計600,000 元之方式包修，業據依德股份有限公司函覆在卷
    （詳卷第239 頁），核與原告所提由該公司簽發之統一發票
    影本相符（詳卷第51頁右上側處），堪信為真正，益足證原
    告所支出之修復費用並非1,020,000 元至明。按依民法第19
    6 條規定請求賠償毀損所減少之價額，得以修復費用為估定
    標準，但以必要者為限，最高法院77年5 月17日第9 次民事
    庭會議決議參照。原告所有之2D-9676 號自用小客車係91年
    1 月7 日出廠，此有行車執行影本在卷可稽（詳卷第118 頁
    ），距車禍發生時間93年7 月28日約2 年7 月。而該車修復
    費用區分零件154,845 元及工資445,155 元，此觀諸依德股
    份有限公司前開函文自明，則原告以修復費用作為損害賠償
    之依據時，自應將零件折舊部分予以扣除始屬合理。本院依
    行政院所頒固定資產耐用年數表及固定資產折舊率之規定，
    非運輸業用客車之耐用年數為5 年，依平均法每年折舊200/
    1000，並參酌營利事業所得稅查核準則第95條第6 項規定，
    「固定資產提列折舊採用平均法或定率遞減法者，以1 年為
    計算單位；其使用期間未滿一年者，按實際使用之月數相當
    於全年之比例計算之；不滿一月者，以月計。」之規定，原
    告之汽車於修復時更換零件部分之折舊額應為66,669元，其
    計算方式：殘價＝取得成本÷（耐用年數＋1） ；即154,84
    5 ÷（5 ＋1） ＝25,808〈元以下四捨五入〉；折舊額＝（
    取得成本－殘價）×折舊率×年數；即（154,845 －25,808
    ）×0.2 ×31÷12＝66,669元〈元以下四捨五入〉。扣除折
    舊後，原告所支出之零件修復費用應以88,176元為必要（計
    算式：154,845 －66,669＝88,176）。準此，原告所支出之
    修復費用數額，於533,331 元（計算式：88,176＋445,155
    ＝533,331） 之範圍內，尚屬必要；逾此範圍，即乏其據不
    應准許。
(二)、交通費用：原告主張支出交通費用47,000元，業據其提出計
    程車專用收據2 紙為證（詳93年鳳調字第87號卷第22頁）。
    爰參酌車輛為吾人日常生活、就業之代步工具，且係供滿足
    交通需求之用，一旦暫時無法按慣用之交通工具代步，自有
    尋求其他替代方式，藉以滿足日常之交通需求，而自用小客
    車之使用習慣，應以計程車取代較為相近，從而原告主張按
    計程車費計算修復期間之交通費用，即屬有據。參諸原告之
    汽車於送交依德股份有限公司維修時之里程數為91,843公里
    ，依該車於93年1 月10領牌日至93年7 月28日車禍發生日計
    算，共930 日計算，可見原告每日行車之里程數為99公里（
    計算式：91,843÷930 ＝99〈個位數以下四捨五入〉）。而
    依計程車費率按1.5 公里內基本費70元，每300 公尺增加5
    元計算往返里程，則每日里程數99公里平均需支出計程車費
    1,740 元（計算式：99,000－3,000 ＝96,000〈即每日里程
    數－往返基本費里程數＝跳錶里程數〉；96,000÷300 ＝32
    0 〈跳錶里程數÷每次跳錶里程＝跳錶次數〉；5 ×320 ＝
    1,600 〈每次跳錶費×跳錶次數＝每日跳錶費〉；70×2 ＝
    140 〈基本費×往返次數＝每日基本費〉；1,600 ＋140 ＝
    1,740 〈每日跳錶費＋每日基本費＝每日計程車費〉）。再
    按原告汽車之必要修復期間，係自93年8 月10日至同年10月
    15 日 共67日，復有前開依德股份有限公司函可稽，則原告
    於汽車修復期間藉計程車取代所支出之交通費用為116,580
    元（計算式：1,740 ×67＝116,580） ，而原告實際僅支出
    47,000元，尚在合理之範圍內，自應全數照准。
(三)、交易貶值：原告所有之2D-9767 號汽車因車禍受損，雖得以
    修復，然以僅使用2 年7 月之新車即因車禍肇事受損，修復
    後原告之汽車交易價值無論何時出售，依一般公眾週知之社
    會生活經驗，自必貶損。依前開民法第196 條規定，原告自
    得再請求被告賠償其汽車因車禍受損修復後所造成交易價值
    之貶值，故被告抗辯原告主張之汽車交易貶值因尚未出售故
    不存在云云，即難謂可採。準此，經本院檢送車損照片、牌
    照登記書、修復費用估價單等證，囑託台北市汽車商業同業
    公會鑑價結果，認該車於車禍發生時之市價為820,000 元，
    經事故撞損修復後折價約為200,000 元，殘餘車價約為620,
    000 元，復有該公會（95）北市汽車商鑑字第1143號函在卷
    可稽，故原告主張其所有之2D-9767 號自用小客車因車禍後
    之交易貶值價額，在200,000 元之範圍內，自屬有據；逾此
    範圍，為無理由。
(四)、據上所述，本件原告主張因車禍所受之損害為792,331 元（
    計算式：12,000＋533,331 ＋47,000＋200,000 ＝792,331
    ）。
(五)、次按，損害之發生或擴大，被害人與有過失者，法院得減輕
    賠償金額，或免除之，民法第217 條第1 項定有明文。本件
    車禍，被告應負擔之過失比例為50% ，依此比例計算之金額
    ，原告得請求之金額為396,166元（計算式：792,331 ×50%
    ＝396,166 〈元以下四捨五入〉）。
六、綜上，原告本於侵權行為之法律關係，請求被告給付396,16
    6 元，及自起訴狀繕本送達之翌日即93年10月20日起至清償
    日止，按週年利率5%計算利息之範圍內，即屬正當，應予准
    許；至其逾此範圍之請求，為無理由，應予駁回。
七、本訴部分係所命給付未逾500,000 元之判決，應依職權宣告
    假執行，原告就其勝訴部分聲明願供擔保請准為假執行之宣
    告，僅屬促請本院為職權之發動，故毋庸另予准許，併此敘
    明。被告陳明願供擔保請准免為假執行之宣告，經核原告勝
    訴部分於法要無不合，爰酌定相當之擔保金額准許之。至於
    原告敗訴部分，其假執行之聲請已失所依附，應予駁回。
乙、反訴部分：
一、反訴原告主張：反訴被告於93年7 月28日13時30分許駕駛2D
    -9767 號自用小客車行駛在國道1 號343 公里又200 公尺處
    ，因過失撞及伊所駕駛之E4-6806 號自用小客車，2 人下車
    後，反訴被告竟故意毆打伊成傷，致受有支出(一)醫療費用60
    0 元。(二)修復費用69,700之損害，爰依侵權行為之法律關係
    ，聲明請求：(一)反訴被告應給付70,500元，及自起訴狀繕本
    送達之翌日起至清償日止，按週年利率5%計算之利息。
二、反訴被告則以：本件車禍之肇事責任應由反訴原告負擔，而
    車禍發生後伊並未毆打反訴原告，自毋須賠償其醫藥費及車
    輛修復費，且他造主張之修復費用應扣除折舊較為合理等語
    ，資為抗辯。故聲明：(一)反訴原告之訴駁回。(二)如受不利判
    決願供擔保請准免為假執行之宣告。
三、本件車禍肇事責任，已如前述，而反訴原告於車禍發生後，
    受有臉部、頸部多處點狀瘀青、上唇挫傷併出血、背部局部
    瘀青等傷害，並有高雄市立聯合醫院診斷證明書及照片（詳
    卷第38頁至第41頁）在卷可稽，且為反訴被告所不爭，堪信
    為真實。至反訴原告主張遭反訴被告毆打等語，為被告否認
    。然查反訴原告前開傷勢，並非因車禍所致，此觀諸其衣服
    領口處有拉扯破裂、及背部受有瘀青傷勢等情形即明，惟其
    受傷原因，業據證人丁○○證稱：車禍後庚○○走過來就開
    始毆打己○○等語（詳見台灣高雄地方法院檢察署94年度偵
    字第2797號94年3 月3 日訊問筆錄），經核其證詞與反訴原
    告傷勢部位及前開事證相符，故反訴被告確有毆打反訴原告
    之事實，至堪認定。此外，反訴被告上開傷害犯行，業經審
    理後判處拘役30日，復有本院94年度簡字第2243號刑事簡易
    判決在卷可稽，因此反訴被告辯稱並無毆打反訴原告云云，
    即難謂可採。
四、按「因故意或過失，不法侵害他人之權利者，負損害賠償責
    任」、「不法侵害他人之身體或健康者，對於被害人因此喪
    失或減少勞動能力，或增加生活上之需要時，應負損害賠償
    責任」、「不法毀損他人之物者，被害人得請求賠償其物因
    毀損所減少之價額」，民法第184 條第1 項前段、第193 條
    第1 項、第196 條前段分別定有明文。反訴被告之過失行為
    ，致反訴原告所有之E4-6806 號自用小客車受有損害；另反
    訴被告之傷害行為，致反訴原告受有上揭傷害，均如前述，
    從而原告依前開規定請求被告負損害賠償責任，自屬有據。
    茲就原告請求賠償之損害數額，是否妥適，分述如後：
(一)、醫療費用：反訴原告主張因前揭傷勢支出醫療費600 元，業
    已提出收據4 紙為證（詳卷第101 頁至第102 頁），且反訴
    被告對此亦不爭執，經核此費用之支出應屬治療其傷勢所必
    要，應予准許。
(二)、修復費用：反訴原告所有之E4-6806 號自用小客車修復費用
    零件部分為30,600元，工資部分為39,100元，合計69,700元
    ，此有甲○○○○○○函在卷供佐（詳卷第237 頁）。按依
    民法第196 條規定請求賠償毀損所減少之價額，得以修復費
    用為估定標準，但以必要者為限，最高法院77年5 月17日第
    9 次民事庭會議決議參照。原告所有之E4-6806 號自用小客
    車係88年7 月出廠，此有車籍資料在卷可稽，距車禍發生時
    間93年7 月28日約5 年。則反訴原告以修復費用作為損害賠
    償之依據時，自應將零件折舊部分予以扣除始屬合理。本院
    依行政院所頒固定資產耐用年數表及固定資產折舊率之規定
    ，非運輸業用客車之耐用年數為5 年，依平均法每年折舊20
    0/1000，並參酌營利事業所得稅查核準則第95條第6 項規定
    ，「固定資產提列折舊採用平均法或定率遞減法者，以1 年
    為計算單位；其使用期間未滿一年者，按實際使用之月數相
    當於全年之比例計算之；不滿一月者，以月計。」之規定，
    反訴原告之汽車於修復時更換零件部分之折舊額應為25,500
    元，其計算方式：殘價＝取得成本÷（耐用年數＋1） ；即
    30,600÷（5 ＋1） ＝5,100 ；折舊額＝（取得成本－殘價
    ）×折舊率×年數；即（30,600－5,100） ×0.2 ×5 ＝25
    , 500 。扣除折舊後，原告所支出之零件修復費用應以5,10
    0 元為必要。準此，原告所支出之修復費用數額，於44,200
    元（計算式：5,100 ＋39,100＝44,200）之範圍內，尚屬必
    要；逾此範圍，即乏其據不應准許。
(三)、據上所述，本件反訴原告得主張因車禍及傷害所受之損害為
    44,800元（計算式：600＋44,200 ＝44,800）。
(四)、次按，損害之發生或擴大，被害人與有過失者，法院得減輕
    賠償金額，或免除之，民法第217 條第1 項定有明文。本件
    車禍，反訴被告應負擔之過失比例為50% ，依此比例計算之
    金額，反訴原告得請求之金額為22,400元（計算式：44,200
    ×50%＝22,400）
五、綜上，反訴原告本於侵權行為之法律關係，請求反訴被告給
    付22,400元，及自起訴狀繕本送達之翌日即95年1 月11日起
    至清償日止，按週年利率5%計算利息之範圍內，即屬正當，
    應予准許；至其逾此範圍之請求，為無理由，應予駁回。
六、反訴部分係所命給付未逾500,000 元之判決，應依職權宣告
    假執行，反訴原告就其勝訴部分聲明願供擔保請准為假執行
    之宣告，僅屬促請本院為職權之發動，故毋庸另予准許，併
    此敘明。反訴被告陳明願供擔保請准免為假執行之宣告，經
    核反訴原告勝訴部分於法要無不合，爰酌定相當之擔保金額
    准許之。至於反訴原告敗訴部分，其假執行之聲請已失所依
    附，應予駁回。
丙、據上論結，本件原告之訴為一部有理由、一部無理由；反訴
    原告之訴為一部有理由、一部無理由，依民事訴訟法第79條
    第389條第1項第5款、第392條第2項，判決如主文
中    華    民    國    95    年    4     月    20    日
                  民事鳳山分庭法  官  李代昌
正本係照原本作成。
如不服本判決，應於送達後20日內，向本院提出上訴狀並表明上
訴理由，如於本判決宣示後送達前提起上訴者，應於判決送達後
20日內補提上訴理由書（須附繕本）。
中    華    民    國    95    年    4     月    20    日
                                書記官  林豐富


司法院資訊處製作；財團法人民間司法改革基金會備份。
